【裁判字號】    89,訴,1011
【裁判日期】    901105
【裁判案由】    偽造文書等
【裁判全文】
臺灣臺南地方法院刑事判決                        八十九年度訴字第一一一號
    公  訴  人  臺灣台南地方法院檢察署檢察官
    被      告  丁○○
                辛○○
                戊○○
    共      同  賴鴻鳴
    選任辯護人  林錫恩
                黃俊達
右列被告等因偽造文書等案件，經檢察官提起公訴 (八十八年度營偵字第一五二七號
、八十九年度營偵字第八三八號)，本院判決如左：
    主  文
戊○○共同行使變造公文書，足以生損害於公眾及他人，處有期徒刑參年。
丁○○、辛○○均無罪。
    事  實
一、緣戊○○之兄丙○○前於民國八十五年二月間將其申請之台南縣學甲鎮○○段八
    三號、八四號土地之使用分區證明書之地號及使用分區，變造為其母丁○○所有
    之台南縣學甲鎮○○段三八三、三八四地號土地之使用分區證明書，並載明使用
    分區為住宅區，且持以向台南區中小企業銀行學甲分行（以下簡稱台南中小企銀
    ）佯稱前開土地為建築用地，致台南中小企銀陷於錯誤，而同意以前開二土地辦
    理抵押，而借款新台幣（下同）六百萬元（丙○○此部分犯行，業經台灣高等法
    院台南分院以八十六年度上訴字第二０八六號判處有期徒刑一年確定。），嗣於
    八十五年十月間，為台南中小企銀發現前開事實，丙○○為圖清償該筆貸款，遂
    與戊○○（丙○○部分另經台灣台南地方法院檢察署檢察官認為台灣高等法院台
    南分院八十六年度上訴字第二０八六號確定判決之既判力所及，而以八十八年度
    營偵字第一五二七號、八十九年度營偵字第八三八號為不起訴處分確定在案）共
    同基於行使變造公文書及意圖為自己不法所有之犯意連絡，推由丙○○於八十五
    年十月九日先行向台南縣學甲鎮公所，申請台南縣學甲鎮○○段第三九三、三九
    四地號土地之都市計畫土地使用分區證明書（前開二土地之使用分區均為住宅區
    ），經台南縣學甲鎮公所以八五所服字第八五一五一九號核發後，再由戊○○於
    其位於台南縣學甲鎮新營里果竹圍十三之七號住處，將所發給之台南縣學甲鎮公
    所核發之前開使用證明書公文書所載之地號，變造為同段三八三、三八四號等二
    筆，並於同年三月間持變造後之台南縣學甲鎮都市計畫土地使用分區證明書公文
    書，轉託不知情之代書，交付予中興商業銀行股份有限公司嘉義分行（以下簡稱
    中興銀行）而為行使，足以生損害於地政機關對土地使用分區告知之公信力及中
    興銀行，戊○○與丙○○並以向中興銀行表示將以不知情之辛○○（郭女為丙○○之妻）為借款人，不知情之丁○○所有之前開台南縣學甲鎮○○段三八三、三
    八四地號土地為擔保之條件欲為借款之詐術手段，致使中興銀行陷於錯誤，而同
    意交付借款九百萬元，嗣因戊○○僅支付三期利息後，即未續行繳付本息，中興
    銀行查詢催討後，始悉上情。
二、案經中興銀行訴由台灣台南地方法院檢察署檢察官偵查起訴。
    理  由
壹、有罪部分：
一、右揭犯罪事實業據被告戊○○於偵審中自承不諱，核與證人即告訴人中興銀行承
    辦人庚○○於本院調查時證述相符，並有台南縣學甲鎮公所以八五所服字第八五
    一五一九號核發，經被告戊○○變造之台南縣學甲鎮○○段第三九三、三九四地
    號土地之都市計畫土地使用分區證明書各件在卷可稽，被告自白與事實相符，堪
    以採信。辯護意旨雖另辯稱被告戊○○持以辦理抵押貸款之前開二筆土地，公告
    現值總值達一千五百餘萬元，是告訴人並未受有實際損害云云，惟前開二筆土地
    於七十年間，已經政府宣告為學校用地，除待政府徵收外，在金融業界幾無交換
    價值，此乃眾所周知之情事，而證人即台南中小企銀一案之承辦人員乙○○與本
    案承辦人員庚○○於本院調查時均陳稱，如知悉前開二筆土地係學校用地，當不
    會同意貸款，復觀前開二筆土地經告訴人於八十七年間，聲請本院強制執行結果
    ，亦因拍賣顯無實益而終結執行程序等情，有台南地方法院於八十七年八月二十
    九日以八十七南院慶執實二二八二字第六六０五四號債權憑證一紙在卷可稽，且
    依常情，若前開二土地本得貸款達九百萬元之數額，被告戊○○與其兄丙○○何
    以不循正常管道辦理貸款，而甘冒承受行使變造公文書之刑罰制裁？又被告戊○○以前開手段詐騙告訴人，致使告訴人交付借款九百萬元之際，被告戊○○詐欺
    取財犯行犯行業已成立，且被告戊○○自承迄今僅償還二十餘萬元，相較告訴人
    受騙交付款項高達九百萬元之鉅，告訴人所受損害不可謂為不大，辯護意旨辯稱
    告訴人並未受有實際損害，顯與事實有違，當無可採。被告戊○○犯行明確，堪
    以認定，應依法論科。
二、按被告戊○○所為係犯刑法第三百三十九條第一項之詐欺取財罪、刑法第二百十
    六條、第二百十一條行使變造公文書。被告變造公文書之低度行為，應為行使變
    造公文書之高度行為所吸收，不另論罪。被告戊○○與其兄丙○○，就前開犯行
    ，具有犯意連絡及行為分擔，俱為共同正犯，另被告戊○○與其兄丙○○利用不
    知情之代書交付前開變造之公文書予告訴人而為行使，係間接正犯。又被告戊○○所犯上開二罪間，有方法結果之牽連關係，為牽連犯，應從一重之行使變造公
    文書罪處斷。爰審酌被告戊○○犯罪之動機、目的、手段，犯罪時所受之刺激及
    其品性、生活狀況、智識程度、告訴人所受之損害高達九百萬元之鉅，及犯罪後
    坦承犯行之態度等一切情狀，量處如主文第一項所示之刑，以資懲戒。
貳、無罪部分：
一、公訴意旨另以：被告丁○○因其所有座落於台南縣學甲鎮三八三、三八四地號土
    地係學校用地，為圖能順利申請貸款，竟與其子丙○○共同基於意圖為自己不法
    所有之概括犯意連絡，先由丙○○於八十五年三月四日，向台南縣學甲鎮公所申
    請取得座落台南縣學甲鎮○○段八三、八四地號土地之都市計畫土地使用分區證
    明書後，在於台南縣學甲鎮東竹圍十三之七號住處，將台南縣學甲鎮公所核發之
    八五服字第八五０三０四號都市計畫土地使用分區證明書上，座落台南縣學甲鎮
    ○○段八三、八四地號等二筆，變造為該段三八三、三八四號等二筆，並將編定
    使用區別欄內「農業區」變造為「住宅區」復持前開變造後之台南縣學甲鎮都市
    計畫土地使用分區證明書，以被告丁○○與其夫周玉鄰（業已死亡）名義，向台
    南中小企銀申請抵押貸款，致使台南中小企銀之承辦人員陷於錯誤，而准以貸款
    六百萬元。丁○○復承前開概括犯意，而與丙○○、被告戊○○、辛○○等人，
    由丙○○於八十五年十月九日先行向台南縣學甲鎮公所，申請台南縣學甲鎮○○
    段第三九三、三九四地號土地之都市計畫土地使用分區證明書（前開二土地之使
    用分區均為住宅區），經台南縣學甲鎮公所以八五所服字第八五一五一九號核發
    後，再由被告戊○○於其位於台南縣學甲鎮新營里果竹圍十三之七號住處，將前
    開使用證明書公文書所載之地號，變造其所有之三八三、三八四號等二筆，並於
    同年三月間持變造後之台南縣學甲鎮都市計畫土地使用分區證明書公文書，交付
    予告訴人而為行使，並由被告辛○○擔任借款人，被告丁○○所有之前開台南縣
    學甲鎮○○段三八三、三八四地號土地為擔保，向告訴人提出貸款申請，致使告
    訴人陷於錯誤，而同意交付借款九百萬元等情，因認被告丁○○與辛○○亦涉有
    刑法第二百十六條、第二百十一條行使變造公文書罪嫌及第三百三十九條第一項
    之詐欺取財罪嫌。
二、按犯罪事實應依證據認定之，無證據不得推定其犯罪事實；又不能證明被告犯罪
    者，即應諭知無罪之判決，刑事訴訟法第一百五十四條、第三百零一條第一項分
    別定有明文。
三、本件公訴人認被告丁○○、辛○○涉有前開罪嫌，係以被告丁○○為土地所有權
    人，且曾以前開土地貸款多次，當無不知土地使用分區為何之理；且被告丁○○
    甫於八十五年三月四日以相同手法詐騙台南中小企銀，而被發現，並經台南中小
    企銀向其以書面催討債款，被告丁○○於當時應知該土地使用分區證明已經變造
    ；被告丁○○與被告戊○○、丙○○誼屬至親，當無不知之理等情為據；及被告
    辛○○身為借款人，對借款標的等，當有所知等情為據。訊據被告丁○○、辛○○均堅詞否認涉有行使偽造公文書及詐欺罪行，被告丁○○辯稱：伊僅提供土地
    供其子丙○○借款使用，對其所有之前開二土地之使用分區為何，並無所悉，亦
    無參與其子丙○○與被告戊○○前開變造土地使用分區證明及詐欺取財犯行等語
    ；被告辛○○則辯稱，伊僅係擔任向告訴人貸款之借款人，對被告戊○○等人變
    造公文書、詐欺取財等情，均無所悉。經查：
（一）(1)被告丁○○於偵審中均陳稱向台灣企銀及中興銀行借款等情事，均係由其子
      丙○○與被告戊○○為之，伊僅提供土地為擔保，並於對保時蓋用指膜，伊對
      偽造使用分區證明及詐欺情事等情均無所悉等語，核與被告戊○○與證人丙○○於本院調查時之供述相符，被告丁○○前開所供，尚非無據。(2)被告丁○○
      原為二十一年次，業務農，教育程度為初級民教班結業，識字未豐，甚連自己
      姓名均無法自行書寫等情，業據被告丁○○供述在卷，並有戶籍謄本一份在卷
      可稽，且經證人即辦理貸款時亦在場之己○○、及中興銀行承辦人員庚○○於
      本院調查時，結證屬實，被告丁○○此部分供述，與事實相符，堪以採信。又
      被告丁○○係於五十八年間取得前開二土地一節，有台灣省台南縣土地登記簿
      影本二紙在卷可稽，而前開二土地係遲至七十年十月二十一日始經台南縣學甲
      鎮以府建都字第一０九六八四號函編定為學校用地，且係以公開展覽三十天方
      式公告周知，有台南縣學甲鎮鎮公所九十年八月二日以九０所建字第八六九九
      號函覆本院在案，是以被告丁○○之識字能力，及社會活動情形，是否曾至公
      告場所閱覽前開公告，並知悉前開二筆土地業已變更為學校用地等情，已非無
      疑，況參以證人乙○○於台灣高等法院台南分院八十七年度台上字第一六八五
      號案件應訊時，亦陳稱：被告丁○○所有之前開二筆土地位於都市計畫區域外
      ，土地登記謄本上並無編定使用區別等語，亦有土地登記謄本附於本院二份在
      卷可稽，是被告丁○○縱有足夠之識字能力，然因其持有之土地登記謄本上，
      亦無記載使用分區為何，是被告丁○○辯稱遲至本案發生後，始悉其土地之使
      用分區係學校用地等情，即難認確與常理有違。(3)台南中小企銀於被告丙○○
      未依約繳付利息之際，曾以催告書書面通知身為借款人之被告丁○○、及實際
      借款使用人之丙○○，惟台南中小企銀於發現前開使用分區經變造後，僅通知
      被告丙○○一節，有台南中小企銀九十年一月三十日以（九０）南銀學甲分字
      第一三號函覆本院可參。另佐以證人乙○○於本院調查時亦結證證稱：該件貸
      款名義人為丁○○，但實際辦理貸款之人為丙○○，所以如果有問題，將先行
      尋找丙○○解決，若丙○○置之不理，始會找債務人解決等語（參見本院八十
      九年十二月七日訊問筆錄），是堪認被告丁○○雖曾提供前開二筆土地供其子
      丙○○向台南中小企銀貸款，並擔任債務人，然其本僅係擔任名義上之借款人
      ，實際借款人係其子丙○○，其辯稱對借款情事並無所悉等語，尚非全然無可
      採。(4)另被告丁○○前開二土地雖曾多次辦理土地抵押貸款等事宜，惟實際上
      均係證人丙○○持以借款，被告丁○○僅係提提供土地供其子丙○○借款，並
      未與貸放款之甲○○等人接洽等情，業據證人甲○○等人到庭結證屬實，復以
      通常民間借貸均無須出具使用分區證明等文件，是被告丁○○雖曾提供其土地
      供丙○○多次借貸，但仍難以此認被告丁○○對其所有之前開二土地之使用分
      區有所認知。綜上所述，尚乏實證足認被告丁○○就其土地使用分區為學校用
      地一節，原有所認識，自難進而推認被告丁○○就其子丙○○與被告戊○○前
      開偽造前開土地使用分區證明後，持以詐欺台灣企銀及中興銀行等情均有所悉
      ，並參與其事，是應認被告丁○○罪嫌尚有不足。
（二）(1)被告辛○○於本院審理時陳稱向中興銀行借款等情事，均係由其夫丙○○與
      被告戊○○為之，伊僅出名擔任借款人，對偽造使用分區證明及詐欺情事等情
      均無所悉等語，核與被告戊○○與證人丙○○於本院調查時之供述相符，被告
      辛○○前開所辯，尚非無據。(2)被告辛○○於向告訴人借款之過程中，僅於對
      保之際，曾出面與證人庚○○確認借款之數額、還款時間及違約金等法律上之
      責任，且於對保過程中，證人庚○○並未再行提示前開經變造之使用分區證明
      予被告辛○○審閱等情，業據證人庚○○於本院調查時，結證屬實（參見本院
      九十年八月二十八日訊問筆錄），復參以被告辛○○本非前開二土地所有權人
      ，於本案中，係擔任借款人，而非提供擔保物之人，本無必然知悉擔保土地使
      用分區之理，是其辯稱對前開二土地之使用分區為何，被告戊○○等人交予中
      興銀行之使用分區證明業經變造等情，均毫無所悉，即非全然無據。告訴意旨
      雖稱：被告辛○○曾簽署「中興商業銀行各項業務個人資料蒐集、電腦處理及
      利用同意書」，證人庚○○復證稱於其辦理本件貸款時，前開同意書業已備妥
      ，足見被告辛○○曾至告訴人處洽談貸款多次云云，惟證人庚○○本係承辦本
      件貸款人員，被告辛○○就本次借款參與情狀，應係其最為瞭解，其就被告辛○○僅於對保之際出面簽署相關資料等情，業已陳明已如前述，是被告辛○○
      辯稱僅曾至中興銀行一次等語，尚堪採信。況前開同意書之內容亦僅係同意中
      興銀行得查核被告辛○○之相關財產資料，有前開同意書一份在卷可稽，是其
      內容亦未提及有關本件變造使用分區公文書等事項，被告辛○○縱曾因簽署本
      文件而曾至中興銀行處，亦難以此對被告辛○○為不利之認定，告訴意旨此部
      分，尚非可採。(3)被告辛○○雖為本件共犯丙○○之配偶，其與被告戊○○之
      關係亦屬近親，然一方配偶於外所為之舉止，他方配偶未能全然知情之事，亦
      非罕有，尚難僅以被告辛○○身為共犯丙○○之配偶，即認被告辛○○確實知
      悉共犯丙○○與被告戊○○前揭犯行，被告辛○○所辯，尚非無可採信，應認
      被告辛○○罪嫌尚有不足。
四、據上所陳，本件依調查所得證據尚不足以證明被告丁○○、辛○○確有前開犯行
    ，此外復查無其他積極證據足資證明被告丁○○、辛○○二人確有右述犯行，揆
    諸首開說明，犯罪尚屬不能證明，應就被告丁○○、辛○○部分為無罪之諭知。
據上論斷，應依刑事訴訟法第二百九十九條第一項前段、第三百零一條前段，刑法第
二十八條、第二百十六條、第二百十一條、第三百三十九條第一項、第五十五條後段
，罰金罰鍰提高標準條例第一條前段，判決如主文。
本案經檢察官陳建弘到庭執行職務
中      華      民      國    九十      年     十一     月      五      日
                                  臺灣臺南地方法院刑事第五庭
                                          法  官    卓  穎  毓
右正本證明與原本無異。
如不服本判決，應於判決送達後十日內，向本院提出上訴狀。
                                          書記官    黃  子  起
中      華      民      國    九十      年     十一     月      七      日
附錄法條：
中華民國刑法第二百一十六條：
行使第二百十條至第二百十五條之文書者，依偽造、變造文書或登載不實事項或使登
載不實事項之規定處斷。
中華民國刑法第二百一十一條：
偽造、變造公文書，足以生損害於公眾或他人者，處一年以上七年以下有期徒刑。


司法院資訊處製作；財團法人民間司法改革基金會備份。
